【裁判字號】    95,判,50
【裁判日期】    950112
【裁判案由】    商標評定
【裁判全文】
最  高  行  政  法  院  判  決
                                     95年度判字第00050號
上  訴  人  笙祐貿易股份有限公司
代  表  人  甲○○
訴訟代理人  張名賢律師
被 上訴 人  經濟部智慧財產局
代  表  人  乙○○
被上訴人即  澳洲商．澳洲農業化學工業股份有限公司
原審參加人  (RURALCHEMICAL INDUSTRIES(AUST)PTY LTD）
代  表  人  布萊特．魯斯
            （BRETT RUTH）
上列當事人間因商標評定事件，上訴人不服中華民國93年7月7日
臺北高等行政法院92年度訴字第1705號判決，提起上訴。本院判
決如下：
    主  文
上訴駁回。
上訴審訴訟費用由上訴人負擔。
    理  由
一、上訴人前於民國（以下同）87年8月5日以「適可耐/SELECTO
    LYTE」商標，指定使用於當時商標法施行細則第49條所定商
    品及服務分類表第31類之動物用飼料商品，向被上訴人前經
    濟部中央標準局（88年1月26日改制為智慧財產局）（以下
    稱被上訴人）申請註冊，經該局准列為註冊第854637號商標
    （以下簡稱系爭商標）。嗣被上訴人即原審參加人（以下稱
    原審參加人）以系爭商標有違系爭商標註冊時商標法（87年
    11月1日公布施行之商標法，以下簡稱商標法）第37條第7、
    14款之規定，對之申請評定，並提出「SELECTOLYTE」商標
    （以下簡稱據以評定商標）圖樣為證據。案經被上訴人審查
    ，認系爭商標有違商標法第37條第14款之規定，乃以91年11
    月26日中台評字第910205號商標評定書為系爭商標之註冊應
    為無效之處分。上訴人不服，提起訴願，遭駁回後，遂提起
    行政訴訟。
二、上訴人於原審起訴主張：原審參加人確實完全無意於我國申
    請並取得商標之專用權，上訴人使用系爭商標之事實，原審
    參加人完全知悉，等同明示同意上訴人申請註冊系爭商標並
    加以使用，則系爭商標即已符合商標法第37條第14款但書之
    規定，而得以合法取得商標專用權。原審參加人前係與普益
    行有限公司簽署合作契約。惟普益行有限公司早在70年7月
    27日登記解散，該合作契約因一方法人人格消滅而宣告終止
    ；而上訴人係另一新成立之公司，並非如被上訴人所認定上
    訴人係普益行有限公司改組而來。上訴人僅係單純經銷參加
    人之商品，亦非與原審參加人之間有任何授權契約存在。其
    次，據以評定商標專用權已於76年4月30日屆滿，且未申請
    商標專用期間之延展而消滅，則該商標任何人均得依法重新
    申請註冊並加以使用。上訴人申請註冊之商標，已加具中文
    字樣，足以辨識與原審參加人之商標不同，當然得申請註冊
    。再者，商標專用權期間屆滿，而未依規定辦理延展，則商
    標專用權當然消滅，為商標法第34條所明定。若謂原商標專
    用權已消滅，原申請註冊之商標專用權人仍得依第37條第14
    款申請評定後註冊之商標為無效，則第34條商標專用權消滅
    之規定無異形同具文，商標專用權將永無消滅之可能。是以
    商標法第34條、第25條之規定應優先於第37條第14款適用。
    為此，求為判決撤銷原處分及訴願決定等語。
三、被上訴人則以：經查原審參加人曾於64年5月21日與普益行
    有限公司簽署乙紙經銷契約書，代理R.C.I.產品之在台銷售
    （包括SELECTOLYTE商品），當時普益行有限公司之簽約代
    表人即為上訴人現在之代表人甲○○，嗣上訴人於69年1月
    31日核准設立；惟普益行有限公司旋於70年7月27日即為登
    記解散，嗣原審參加人於西元1998年（民國87年）12月1日
    與上訴人簽訂經銷合約，在此之前，上訴人則已於87年8月5
    日以「適可耐/SELECTOLYTE」商標向被上訴人提出申請，經
    被上訴人於88年2月26日准予審定，即為本件系爭商標。由
    於普益行有限公司之簽約代表人即為上訴人之代表人甲○○
    ，因此，上訴人顯有知悉據以評定之「SELECTOLYTE」商標
    存在，而以不正競爭行為搶先申請註冊之情事，是上訴人未
    徵得原審參加人之同意，以相同之外文「SELECTOLYTE」作
    為系爭商標圖樣申請註冊，復指定使用於動物用飼料等同一
    或類似商品，應有商標法第37條第14款規定之適用。上訴人
    並無法證明其申請系爭商標已得原審參加人同意等語，作為
    抗辯。
四、原審審酌全辯論意旨及調查證據之結果，以：本件系爭商標
    圖樣與據以評定商標圖樣相較，二者皆有相同之外文「SELE
    CTOLYTE」，應屬構成近似之商標，且系爭商標所指定使用
    之商品，復與據以評定商標首先使用於禽畜藥品、輔助飼料
    及滅藻劑等商品，屬於同一或類似商品。因此，本件重點在
    於上訴人有無商標法第37條第14款「因與該他人間具有契約
    、地緣、業務往來或其他關係，知悉他人商標存在」及該條
    款但書「得該他人同意者，不在此限」規定之情形。按上開
    規定主要係在避免剽竊他人創用之商標或標章而搶先註冊，
    故只要能證明有知悉他人商標或標章進而以相同或近似之標
    章指定使用於同一商品（服務）或類似商品（服務）之標章
    者，即應認有該款之適用，而符合該條款之立法意旨，至於
    其知悉原因為何實際上並未特別重要，此即為該條款有其他
    關係之概括規定的緣由。查原審參加人曾於64年5月21日與
    普益行有限公司簽署經銷契約書，代理R.C.I.即原審參加人
    產品之在台銷售（包括SELECTOLYTE商品），當時普益行有
    限公司之簽約代表人即為上訴人現在之代表人甲○○，嗣上
    訴人於69年1月31日核准設立，其代表人甲○○並曾於69年3
    月17日致函原審參加人，表示為快速擴展業務，新成立笙祐
    貿易股份有限公司，負責藥品及家畜用品和飼料添加物業務
    ，普益行有限公司則僅處理食品、五金及其他雜貨。惟普益
    行有限公司旋於70年7月27日即為登記解散，嗣原審參加人
    於西元1998年（民國87年）12月1日與上訴人簽訂經銷合約
    ，在此之前，上訴人則已於87年8月5日以「適可耐/SELECTO
    LYTE」商標向被上訴人提出申請，經被上訴人於88年2月26
    日准予審定，即為本件系爭商標。由於普益行有限公司之簽
    約代表人即為上訴人之代表人甲○○，因此，上訴人顯有知
    悉據以評定商標存在，而以不正競爭行為搶先申請註冊之情
    事，是上訴人未徵得原審參加人之同意，以相同之外文作為
    系爭商標圖樣申請註冊，復指定使用於動物用飼料等同一或
    類似商品，應有商標法第37條第14款規定之適用。縱使上訴
    人主張據以評定商標專用權已於76年4月30日屆滿，且未申
    請商標專用期間之延展而消滅等情為真，亦然。又上訴人並
    無法證明其申請系爭商標已得原審參加人同意，即無商標法
    第37條第14款但書規定之適用。從而，上訴人所辯，委無可
    採等由，乃駁回上訴人在原審之訴。
五、上訴意旨略謂：按商標法第34條第1款規定，商標專用權期
    間屆滿，而未依第25條規定辦理延展，其商標專用權當然消
    滅。他人就同一商標得依法申請註冊，取得商標專用權。若
    謂原商標專用權已消滅，原申請註冊之商標專用權人，仍得
    依第37條第14款，申請評定後註冊之商標為無效，則第34條
    商標專用權消滅之規定無異形同具文，商標專用權將永無消
    滅之可能。是以商標法第34條、第25條之規定，應優先於同
    法第37條第14款適用。惟查，原審逕予適用商標法第37條第
    14款之規定，駁回上訴人之訴，而不優先適用商標法第34條
    、第25條之規定，審酌參加人之商標專用權是否已因商標專
    用權期間屆滿未申請延展而消滅，僅審酌兩造之爭執是否合
    於商標法第37條第14款規定，有不適用法規或適用不當之違
    法。且未表示其法律上意見，自有判決不備理由之違法，其
    判決當然違背法令等語。
六、本院按商標圖樣「相同或近似於他人先使用於同一商品或類
    似商品之商標，而申請人因與該他人間具有契約、地緣、業
    務往來或其他關係，知悉他人商標存在者」，不得申請註冊
    ，為系爭商標註冊時商標法第37條第14款本文所規定。另觀
    諸同條第12款、第13款則指明：「註冊商標」而非「商標」
    ，足見首開條款所稱商標，係指先使用而未註冊之商標而言
    。是則，先使用之商標因商標專用權期間屆滿，縱令未依同
    法第25條辦理延展，按諸同法第34條第1款規定，僅生商標
    專用權消滅之效果；然其商標先使用之事實，已然存在，而
    不受影響。本件上訴人與原審參加人即先使用人間，具有契
    約及業務往來關係，知悉據以評定商標存在，未經原審參加
    人同意而以相同之外文申請註冊系爭商標，指定使用於同一
    或類似商品，自屬違反同法第37條第14款之規定，原判決核
    無違誤。上訴人主張同法第34條、第25條應優先於第37條第
    14款適用云云，殊無足採。原審就此指駁固嫌簡略，但與判
    決結果不生影響。上訴論旨猶執前詞，指摘原判決違誤，為
    無理由，應予駁回。
據上論結，本件上訴為無理由，爰依行政訴訟法第255條第1項、
第98條第3項前段，判決如主文。
中    華    民    國    95    年    1     月    12    日
                  第二庭審判長法  官  廖  政  雄
                              法  官  林  清  祥
                              法  官  鍾  耀  光
                              法  官  姜  仁  脩
                              法  官  胡  國  棟
以  上  正  本  證  明  與  原  本  無  異
中    華    民    國    95    年    1     月    12    日
                              書記官  張  雅  琴


司法院資訊處製作；財團法人民間司法改革基金會備份。
